【裁判字號】    99,重訴更一,5
【裁判日期】    990830
【裁判案由】    移轉礦業權登記
【裁判全文】
臺灣板橋地方法院民事判決           99年度重訴更一字第5號
原      告  甲○
訴訟代理人  邱鎮北律師
被      告  乙○○
上列當事人間請求移轉礦業權登記事件，經本院於民國99年8月2
6日言詞辯論終結，判決如下：
    主  文
被告應將其所有位於宜蘭縣蘇澳鎮和平事業區第八十五林班地內
之台濟採字第四一八八號礦業開採權移轉登記予原告。
被告應給付原告新台幣捌拾壹萬伍仟元，及自民國九十九年八月
十二日起至清償日止按年息百分之五計算之利息。
訴訟費用由原告負擔。
    事實及理由
一、原告起訴主張：
  (一)緣被告乙○○於民國95年5 月5 日與原告簽訂協議書，向原
    告購買位於宜蘭縣蘇澳鎮和平事業區第85林班地內之台濟採
    字第4188號礦業開採權，經原告與被告達成借貸（實為買賣
    ）協議後，原告指示大峰工礦股份有限公司（下稱大峰公司
    ）將採礦權移轉登記至被告名下，然被告在取得系爭採礦權
    後，並未依協議書第2 條約定，將公司、負責人印鑑暨執照
    正本及該礦業權讓渡移轉相關文件簽妥備齊交原告保管，未
    將該採礦權設定抵押權予原告，亦未依協議書第3 條約定每
    半年清償原告新臺幣（下同）1000萬元及自95年5 月1 日起
    就被告開採之礦石，每噸應給予原告45元，屢經原告催告，
    被告均置之不理；又被告曾因開採系爭礦石，須向礦物局繳
    交移轉開採權之移轉費用及向林務局繳交租金等，而在95年
    11 月18 日向原告借款31萬元，96年8 月間再向原告借款30
    萬5000元及20萬元，詎還款期限屆至，被告均未清償，經原
    告98年9 月17日委請律師催告被告返還借款，被告竟僅於98
    年12月28日函覆稱「欠甲○先生新台幣90萬元整，開採時分
    6 期每期新台幣15萬元整償還」云云，但原告並不同意被告
    函中所提之還款條件。
  (二)為此，依據買賣及消費借貸之法律關係，提起先位之訴，請
    求：被告應將其所有位於宜蘭縣蘇澳鎮和平事業區第85林
    班地內之台濟採字第4188號礦業開採權移轉登記予原告。
    被告應給付原告81萬5000元，及自起訴狀繕本送達翌日起至
    清償日止，按年息百分之5 計算之利息。並提起備位之訴，
    請求被告應返還原告5081萬5000元，及自起訴狀繕本送達翌
    日起至清償日止，按年息百分之5 計算之利息。
二、被告則抗辯：
  (一)兩造間就系爭礦業開採權有合作關係，即被告當初取得系爭
    礦業開採權時雖未支付任何費用，但系爭礦業開採權登記在
    被告名下後，被告支付了礦務局、林務局等相關費用，原告
    自不得任意請求將系爭礦業權移轉登記於原告名下。
  (二)為此，請求駁回原告之訴。
三、兩造不爭執之事項：
  (一)兩造於95年5 月5 日簽訂協議書，約定由被告向訴外人張勝
    熙購買大峰工礦股份有限公司所有，位於宜蘭縣蘇澳鎮和平
    事業區第85林班地內之臺濟採字第4188號礦業採礦權，並向
    原告借款5000萬元（詳協議書第1 條）。清償方式為：每
    半年合計清償1000萬元整，自95年5 月1 日開始，被告所
    開採之礦石，以被告尚未清償分文，仍積欠借貸金額5000萬
    計算，每公噸應給付原告45元（未稅）；但若開採出之礦石
    為白雲石或風景石或大理石時，費用另議；此項費用，雙方
    並每月結算一次。被告應給付原告每公噸之費用，以扣除被
    告每半年合計清償金額後之餘額，每半年核價壹次依清償餘
    額遞減之。例如被告依約在半年內已清償1000萬元，則被告
    在接續之半年應給付甲方每公噸之費用計算方式為45*4000/
    5000=36 元（未稅），依此類推，被告同意開立30張本票
    供原告逐月兌領。原告並應在被告按月清償時，逐張返還本
    票予被告；如被告有逾期二個月未能兌現之情事，其餘未到
    期之本票視為全部到期，被告絕無異議。但如因政府主管機
    關之法令因素或行政處分，導致停工無法開採時，停工時間
    ，被告不得主張行使本票權利，並同意被告照停工期限順延
    給付；如被告因不可抗力之因素（例如天然災害）等，致無
    法開採時，經雙方協調同意，被告亦可順延給付之（詳協議
    書第3 條）。如被告有未能依約付款之情事，原告得行使抵
    押權或逕將所有權過戶，被告絕無異議（協議書第6條）。
  (二)被告於95年11月18日向原告借款31萬，於96年8 月13日再向
    原告借款30萬5000元及20萬元，總計合計為81萬5000元（有
    借據1 件、支票及退票理由單2 件在卷足憑，詳本院第14-1
    8 頁）。
四、本件爭點與本院判斷：
  (一)原告請求被告將系爭礦業開採權移轉登記部分：
  查系爭礦業開採權固係被告向訴外人張勝熙購買，然被告並
    未支付任何金錢，而係由原告以借款5000萬元之方式，作為
    被告取得系爭礦業權應支付予訴外人張勝熙之買賣對價，至
    於被告之清償方式則係每半年清償1000萬元，如被告未依約
    清償原告得逕將系爭礦業開採權過戶乙節，已據兩造於95年
    5 月5 日之協議書約定甚詳，而被告既自認目前尚未清償原
    告任何款項，則原告依據系爭協議書第6 條之約定，自得請
    求被告將系爭礦業開採權移轉登記於原告名下。
  被告雖抗辯：其已支付礦務局、林務局等相關費用，原告自
    不得任意請求將系爭礦業權移轉登記於原告名下云云。惟查
    兩造於95年5 月5 日簽訂之協議書並無原告將系爭礦業權移
    轉登記於其名下時，應補償被告因開採礦石所支付相關費用
    之約定，則被告以其支付礦務局、林務局等相關費用拒絕移
    轉登記系爭礦業開採權予原告，於法顯屬無據。
  (二)原告請求被告清償81萬5000元部分：
    查原告主張其於95年11月18日、96年8 月13日總計借款81萬
    5000元予被告之事實，已據提出借據1 件、支票及退票理由
    單2 件為證（詳本院卷第14-17 頁），而被告於95年11月18
    日向原告借貸之31萬元依被告所簽署借據之記載，係約定於
    96年1 月31日返還，至於原告於96年8 月13日借予被告之30
    萬5000元及20萬元，被告簽發予原告供清償支票之發票日均
    為96年12月31日，則被告屆期未清償，原告自得請求被告返
    還借款81萬5000元，及自99年8 月12日即起訴狀繕本送達翌
    日起至清償日止按年息百分之5計算之利息。
五、從而，原告依據協議書與消費借貸之法律關係，請求被告將
    其所有位於宜蘭縣蘇澳鎮和平事業區第85林班地內之台濟採
    字第4188號礦業開採權移轉登記予原告，並請求被告給付81
    萬5000元，及自99年8 月12日即起訴狀繕本送達翌日起至清
    償日止按年息5%計算之利息，為有理由，應予准許。又備位
    之訴係以先位之訴受敗訴判決為判決之停止條件，而本件原
    告先位之訴既受勝訴之判決，則備位判決之判決條件即未成
    就，無庸予以審酌，併予敘明。
六、結論：原告之先位之訴為有理由，依民事訴訟法第78條，判
    決如主文。
中    華    民    國    99    年    8     月    30    日
                  民事第三庭    法  官  何君豪
以上正本係照原本作成
如對本判決上訴，須於判決送達後20日內向本院提出上訴狀。如
委任律師提起上訴者，應一併繳納上訴審裁判費。
中    華    民    國    99    年    8     月    31    日
                                書記官  羅麗娟

司法院資訊處製作；財團法人民間司法改革基金會備份。
